臺灣臺中地方法院民事判決　　　　　　　95年度訴字第2461號
原　　　告　乙○○
訴訟代理人　黃呈利律師
被　　　告　甲○○
訴訟代理人　方鴻枝律師
上列當事人間給付補償金事件，本院於96年6月7日言詞辯論終結
，判決如下：
    主  文
原告之訴及假執行之聲請均駁回。
訴訟費用新台幣參萬陸仟參佰肆拾參元由原告負擔。
    事實及理由
一、原告主張：
  (一)緣兩造原共有坐落台中市○○區○○段359地號土地，面積
    0.441217公頃，地目為田，經被告訴由台灣高等法院台中分
    院92年度重上字第154號確定判決分割，其中被告因分割而
    取得東林段359地號，面積876.18平方公尺（地目為田），
    359-2地號，面積1130.57平方公尺（地目為田）、359-3地
    號，地目為田，應有部分22341分之13198、359-4地號，面
    積36.39平方公尺（地目已由田改為建）、359-5地號，面積
    82.93平方公尺 (地目已由田改為建)、359-6、359-7、359-
    8、359-9、359-10地號，面積均為82.95平方公尺 (地目亦
    均由田改為建)、359-11地號，面積17.03平方公尺（地目由
    田改為建），有該確定判決書及土地登記簿謄本可稽，因被
    告分得之土地中有部分（即前述359-4、359-5、359-6、359
    -7、359-8、359-9、359-10、359-11）均得變更為建地，而
    原告分得之359-1土地（下稱系爭土地）均不能變更地目，
    迄今仍為「田」，是該判決另以「系爭土地已屬台中市第二
    、三、四期擴大都市計劃，編定為農業區。本區域位於台中
    西屯區與台中縣大雅鄉交界處，都市化度大於鄉村化程度，
    都市化生活往郊區發展，致使土地需求與日俱增，土地價格
    不斷向上攀升。近來則因鄰近中部科學園區之設置及建設，
    使本域建築推案量大增，並使原以農田為主，中小型工廠點
    輟其中的質量變化，足見系爭土地已成為農建地（或謂準建
    地），雖系爭土地要變更為建地仍須一定之繁瑣手續，但得
    變更為建地之事實，則為兩造所不爭執，並經証人即華聲公
    司鑑定人員洪振剛到庭証述屬實，故系爭土地單純以農地為
    基準鑑價將與事實不符，又因系爭土地尚未變更為建地，因
    此若以建地為基準鑑價亦有不當，自以農建地為基準鑑價，
    始符合實情及公允，是上訴人上開請求以建地之價格及被上
    訴人請求以公告現值為計算基準等語，均不足採。基上各情
    ，並參酌系爭土地距福雅路之遠近，及因系爭土地如變更為
    建地之時程，由備齊証件、填寫申請書、經過審查、測量、
    複驗通過，須經地方政府之地政事務所建管課、地政局會合
    審查、中央政府備查、回饋金之繳納等等繁複手續，依上開
    鑑定報告所示約須10年可完成，是本院依上開各情計算，復
    參以該鑑定報告書考量之因素，以農建地為基準鑑價，堪稱
    公允」為由，判命被告應給付原告乙○○新台幣（下同）1,
    371,638元、給付張賴足38,111元作為補償，是其計算補償
    金之基準似以系爭田地變更為建地之時程約須10年始可完成
    ，並依華聲企業發展鑑定顧問有限公司（94）華聲字第1415
    2-A號補充鑑定報告書之地價分析、建地地價每坪104,000元
    ，以每年2.5%折現率，10年之拆現金額為每坪8萬元，有該
    鑑定報告書可稽。惟查，該判決確定後被告隨即於95年5、6
    月間辦理分割及變更地目的登記，其實際上變更地目為建之
    面積為165坪，非上開鑑定報告及判決所採認之90坪，換言
    之，其取得建地之面積逾75坪；反之上開鑑定認原告所分得
    土地中有67平方公尺（22坪）可變更為建地，然實際上原告
    向中興地政事務所提出變更地目之申請，經該所以要件不符
    予以退件，足見原告分得之系爭土地無有可變更為建地之情
    事。
  (二)按確定判決之內容如尚未實現，而因言詞辯論終結後之情事
    變更依其情形顯失公平者，當事人得更行起訴，請求變更原
    判決之給付或其他原有效果。民事訴訟法第397條第1項定有
    明文。本件上開分割共有物判決確定後發生被告分得之土地
    部分已變更為建物之事實，明顯與該判決認知10年後始得變
    更地目之情事不符而有變更，是該判決所命被告給付補償金
    顯然不足，對原告有失公平，原告自得更行起訴請求變更原
    確定判決之給付。是依前揭確定判決所採之鑑定報告之計算
    同一基準不計10年折現率予以計算被告應再給付原告補償金
    額為0000000元【計算式：〔(165-90)x(000000-00000)x914
    3/22341〕+〔(000000-00000)x90x9143/22341〕+〔22x(000
    00-00000)x9143/22341〕=0000000】（詳細金額仍請法院函
    鑑定單位計算）。
  (三)對被告抗辯之陳述：
  (1)原告提起本訴符合民事訴訟法第397條【確定判決之內容如
    尚未實現」之要件：
    按修正前民事訴訟法第397條係規定「法律行為成立後，
      因不可歸責於當事人之事由，致情事變更非當時所得預料
      ，而依其原有效果顯失公平者，法院應依職權公平裁量，
      為增、減、給付或變更其他原有效果之判決」，修正後該
      條法文改置於新修正之民法第227條之2，新修正民訴法第
      397條與之最大差別在於區別情事變更發生之時間而異其
      救濟途徑，唯一不變的是，此二規定之立法目的均在實現
      實質公平性。
    法文所稱「確定判決之內容如尚未實現，而因言詞辯論終
      結後之情事變更，依其情形顯失公平者」。此應在界定情
      事變更發生之時間限於言詞辯論終結後確定判決之內容未
      實現前，以免當事人間之法律關係宕延未決。苟在此期間
      內有情事變更之事實發生，當事人即取得請求變更原判決
      之形成訴權，縱在訴訟期間被告已依原判決而給付，亦不
      影響當事人即原告已行使之權利。此方可兼顧原判決形成
      法律事實之穩定性及當事人權益之衡平。
    本件原告提起訴訟之時間為95年9月14日，而被告遲至95
      年9月19日始依原確定判決之內容給付分割系爭土地之補
      償金，有被告寄發之存証信函可稽，而原告主張情事變更
      之事實即原確定判決認被告分得之土地於10年後得變更為
      建地，面積為90坪，實際上於判決確定後被告未依判決給
      付補償金前辦理地目變更之面積為165坪（登記之時間為
      95年3月3日）；原確定判決認原告分得之土地於10年後得
      變更地目為建之面積有67平方公尺，實際上經原告申請則
      全部不能變更地目。上開情事變更發生之時間均在原確定
      判決後，被告依該判決內容為給付之前，或謂此地目得否
      變更之事實狀態在前訴訟終結前迄今並未變更，故不符情
      事變更之原則，惟法文所指之「情事變更」係「結果事實
      之變更」，而非單純社會事實狀態之變更，因有結果事實
      之不同始有生公平與否之問題。甚者，本件有關系爭土地
      之地目變更與否尚有待行政機關之實質審查結果，此結果
      既與原確定判決所確認之事實不同，結果事實即有變更應
      無疑義。
    綜上所陳，原告提起本件訴訟，符合民事訴訟法第397條
      之要件，且原告前亦曾以原確定判決適用法規顯有錯誤及
      發現未經斟酌之証物為由提起第三審上訴及再審之訴，均
      遭駁回（再審判決認被告分得之土地變更地目為建係判決
      確定後95 年5月19日之事實，非前訴訟事實言詞辯論終結
      前已存在之事實，不符民事訴訟法第496條第13款規定）
      ，益証明非循本件訴訟無法救濟。
  (2)原告所分得之土地均不得辦理地目變更為建，故有情事變更
    之事實：
    本件原告檢具航測地形圖向台中市中興地政事務所申請系
      爭土地之地目變更，經該所會同、台中市政府都市發展局
      、經濟局、稅捐稽徵處、西屯區公所於現場會勘，對被告
      96年3 月間所提準備書狀附圖Ｉ、Ｊ部分勘查，發現其水
      泥牆面之粉刷有新舊痕跡且結構有磚造鋼架之不同，乃詢
      問原因，始於會勘記錄內記載「本案僅檢具航測圖，惟現
      場會勘時，據權利人陳述該建物於80年間經兩次原址重建
      ，原為磚土造其構造已改變為鋼架及磚造，故本案無法就
      目前建物認定為舊有合法建物」，因而予駁回，有台中市
      中興地政事務所95年12月22日中興地所二字第0950017203
      號函、96年1月2日中興地所二字第0960000142號函併其附
      件95年12月29日會勘記錄及96年1月3日中興地所二字第
      0960000098號駁回通知書可稽，是系爭土地已確定不能變
      更地目為建。且在類此申請地目變更之案件，行政機關均
      從嚴審查，非僅憑權利人單方陳述而認定，況此為行政機
      關依職權裁量之事項，除非有明顯違法裁量之情事，否則
      如何指系爭土地確能變更地目為建？
    再就系爭土地上舊有建物改建之問題，此建物之改建既在
      原分割共有物訴訟前即已發生，而影響系爭建物得否變更
      地目及其範圍之認定，惟該判決依華聲鑑定公司所為鑑定
      之結果予以認定，係就當時存在之訴訟資料予以調查審認
      並無違法可言，惟因實際上變更地目之範圍與原判決認定
      之不同，係屬分割判決確定後所發生，即符合民事訴訟法
      第397條第1項所規定之要件，再因系爭建物改建之事實，
      並非分割判決確定後發生，是非可謂原告在判決確定後故
      使情事有所變更，蓋此所指之情事變更乃在於「系爭土地
      地目變更之結果事實」。
  (3)本件原告得依民事訴訟法第397條規定請求變更原判決之給
    付：
    本件之爭執首在於前案就系爭土地分割判決有關補償金計
      算之依據，是否在判決確定後有所變更而影響其公平性，
      關係此點之主要因素在於系爭土地於判決確定後得否即變
      更地目為建。惟就目前客觀存在之事實可知，被告所分得
      之土地約合165坪變更地目與原分割判決所認可變更地目
      之範圍僅約90坪不符，而原告現所分得之土地均不得變更
      地目，然原分割判決卻認可變更地目之範圍有67平方公尺
      （約22坪），二者相較對原告而言顯不公平，即影響於所
      定補償金之多寡，自有賴本件訴訟之判決予以變更原確定
      判決給付之效果。
    再按共有物分割之判決，就補償金認定之目的即在補償因
      共有物分割後分得於經濟上較不利之一方，以取得實質上
      之公平，是如判決後，其判決內容未實現前，有情事變更
      而顯失公平時，應依判決變更原有給付效果，藉此達到法
      律之公平性，是系爭土地上之建物只要是在前分割土地之
      判決前改建，即非不允許原告提起本件訴訟以謀求救濟。
  (四)聲明：(1)被告除台灣高等法院台中分院92年度重上字第154
    號民事判決主文第4項所命給付之金額外，應再給付原告
    3,565,774 元。(2)願供擔保請准宣告假執行。
二、被告則以：
  (一)原告提起本訴不符合民事訴訟法第397條之要件：
  (1)查民事訴訟法第397條情事變更法則，更行起訴之要件，須
    以合於下列各要件始得提起：確定判決之內容如尚未實現
    。因言詞辯論終結後之情事變更。依其情形顯失公平。
  不得依其他法定程序請求救濟者為限。
  (2)本件被告所應付原告之補償費1,371,638元，業經被告以台
    中福安郵局95.9.19存證信函295號附新竹國際商業銀行，票
    號AA0000000號，95年9月13日之支票，有存證信函可證，且
    原告所分得之系爭土地，業經於95年3月3日取得土地之所有
    權，有土地登記簿謄本可證。原告提起本訴係95年9月10日
    ，顯然確定判決之內容已經實現。
  (3)又本件兩造在確定判決台中市○○區○○段359地號土地，
    被告所分得之土地，其中359-4～359-11地號面積514.71平
    方公尺，在判確定前已因地上已有被告合法建物，故中興地
    政事務所同意變更為建地，原告分配得之系爭土地，因土地
    無合法建物，故中興地政事務所不同意其變更地目，上述被
    告合法建物及原告建物不合法均係確定判決前已存在之事實
    ，判決後亦無變更，故非言詞辯論終結後之情事變更。前確
    定判決被告分得土地地上因有所有合法建物，故得變更地目
    ，原告分得土地因未有其合法建物，故不能變更地目，顯然
    公平合理，故依情形並無不公平可言。
  (4)再者，倘如有情事變更被告亦得依民事訴訟法第496條，當
    事人發現未經斟酌之證物或得使用該證物可受較為有利益之
    裁判聲請再審，經原告提再審經台灣台中高等法院台中分院
    95年度再字第24號判決駁回再審，確定在案。且原告對變更
    地目處分尚得訴願，及行政訴訟之程序救濟與上訴人聲請再
    審程序，均非不得依其他法律程序救濟。
  (二)原告申請變更地目未准，係可歸責於己，並無任何情事變更
    之情形：
  (1)依台灣高等法院台中分院92年度重上字第154號確定之分割
    共有物民事判決，原告所受分配系爭土地原有地上舊有平房
    ，與被告分得之359-4地上平房係屬同一棟平房，為中興地
    政務所90年6月5日土地現場使用情形測繪圖上之I部分未改
    建舊平房及J部分改建鐵架磚造建物，原告分得I部份及J部
    份北面之土地，分割登記為359-1地號，被告分得J部份南面
    之土地分割登記為359-4地號，並有兩造所提現場相片可參
    。I部份建物並未重建改建。法院所調來中興地政事務所95
    年12月29日會勘記錄，原告故意不對I部分表示未改建，反
    而向會勘人員表示「該建物於80年間經兩次原址重建」，致
    使會勘人員誤為全部包括I及J部份，均己改建，有會勘紀錄
    可證。中興地政事務所以原告未能提出補正證明地上有合法
    建物，遂將其變更地目之聲請予以駁回。J部份基地南面現
    分割登記為359-4歸被告，北面分割登記為359-1地號歸原告
    ，同棟建物兩造均有受分配。原告分配J部分房屋在分割共
    有物判決前已拆除重建。但其所有I部份舊有房屋並未拆除
    ，均係前判決前及判決後存在之事實，並無任何情事變更之
    事實。
  (2)又J部份地上房屋判決前雖然改建判決後均無變更，依59年
    航照圖可以證明地上有舊房屋。且J部份分南及北面配兩造
    均屬同棟均係改建，其南面有34.64平方公尺分配與被告，
    中興地政同意變更為建地（359-4地號），但J部份北面分配
    原告之48.98平方公尺（反推為81.63平方公尺之部份），原
    告聲請變更地目卻遭駁回，顯然變更地目審核標準有異，並
    非如原告所主張不能變更，故原告變更地目未准與原告本身
    改建有關，應歸咎其本身，與被告無關。
  (三)原告不得依民事訴訟法第397條規定請求變更原判決之給付：
  (1)原告系爭土地地上舊建物，依據航測圖及中興地政事務所90
    年6月5日土地現場使用圖所示，I及J部份北面為本來即有建
    物基地，其面積分別為67.45㎡﹑及70.82㎡合計138.27㎡，
    再經反推建蔽率後面積230.45㎡（138.27㎡÷0.6）約69.78
    坪，可蓋三棟透天厝，原告所稱面積不及10坪，原告主張恐
    成為畸零地，而無任何經濟價值為不實之詞。
  (2)又同棟J部份之南面台中市中興地政事務所准被告變更為建
    地，北面地目變更未獲准原告卻不向政府各相關單位包括台
    中市中興地政事務所說明爭取或提出訴願變更地目，而以無
    法變更地目，提出本訴要求增加補償價差。分割共有物之訴
    判決確定再向台灣高等法院台中分院﹑最高法院提出再審均
    遭駁回，茲又以相同理由向法院提出訴訟，可見原告認為提
    出本訴可向被告取得田與建地間之價差比變更地目為建較為
    有利，故有放棄變更地目改為建地之嫌，極為明顯。
  (3)本件原告之分配土地因J部建物之基地兩造均有分配，J部份
    內鋼架磚造房屋之建物判決前已改建，則有准與不准地目變
    更之不同結果。但I部分建物並未改建有兩造所提現場相片
    可證，係原告於中興地政人員會勘表示均已改建（指I、J兩
    部份），致誤導地政機關認定，但並非情事有所變更，且被
    告所分配J部份南面亦為拆除重建，被告以59年之航照圖即
    可證明有地上建物，地政機關遂准予變更地目，相信同樣同
    棟拆除重建之條件與理由原告再行爭取亦應可變更，原告所
    提訴訟並不合情事變更之要件。
  (四)聲明：(1)如主文第1項所示。(2)如受不利之判決，願供擔保
    ，請准免假執行。
三、兩造經法院整理並簡化爭點，其結果如下：
  (一)兩造不爭之事項：
  (1)兩造原共有坐落台中市○○區○○段359地號土地，經台灣
    高等法院台中分院92年度重上字第154號判決裁判分割確定
    ，其中被告因分割而取得東林段359、359-2、359-4、359-
    5、359-6、359-7、359-8、359-9、000-00 000-00地號土地
    全部及359-3地號土地應有部分22341分之13198。
  (2)前揭判決另以「系爭土地已屬台中市第二、三、四期擴大都
    市計劃，編定為農業區。本區域位於台中西屯區與台中縣大
    雅鄉交界處，都市化度大於鄉村化程度，都市化生活往郊區
    發展，致使土地需求與日俱增，土地價格不斷向上攀升。近
    來則因鄰近中部科學園區之設置及建設，使本域建築推案量
    大增，並使原以農田為主，中小型工廠點輟其中的質量變化
    ，足見系爭土地已成為農建地（或謂準建地），雖系爭土地
    要變更為建地仍須一定之繁瑣手續，但得變更為建地之事實
    ，則為兩造所不爭執，並經証人即華聲公司鑑定人員洪振剛
    到庭証述屬實，故系爭土地單純以農地為基準鑑價將與事實
    不符，又因系爭土地尚未變更為建地，因此若以建地為基準
    鑑價亦有不當，自以農建地為基準鑑價，始符合實情及公允
    ，是上訴人上開請求以建地之價格及被上訴人請求以公告現
    值為計算基準等語，均不足採。基上各情，並參酌系爭土地
    距福雅路之遠近，及因系爭土地如變更為建地之時程，由備
    齊証件、填寫申請書、經過審查、測量、複驗通過，須經地
    方政府之地政事務所建管課、地政局會合審查、中央政府備
    查、回饋金之繳納等等繁複手續，依上開鑑定報告所示約須
    十年可完成（見本院卷第2宗第46頁），是本院依上開各情
    計算，復參以該鑑定報告書考量之因素，以農建地為基準鑑
    價，堪稱公允」為由，判命被告應給付原告乙○○0000000
     元、給付訴外人張賴足38111元作為補償。
　(3)被告於原告95年9月14日起訴後之95年9月19日給付臺灣高等
    法院臺中分院92年重上字第154號判決所命給付之補償金予
    被告完畢。
  (二)兩造爭執之事項：
  (1)本件被告已經給付原判決所示之補償金額完畢，是否仍該當
    民事訴訟法第397條「確定判決之內容如尚未實現」的要件
    ？
  (2)上開判決中有無下列情事變更之情事：
    原告所分得的土地均不得辦理地目變更為建，故有情事變更
    之情事。
  (3)原告得否依民事訴訟法第397條規定請求變更原判決之給付
    ？應變更判決內容為何？
四、本院得心證之理由：
  (一)原告主張：兩造原共有坐落台中市○○區○○段359地號土
    地，經台灣高等法院台中分院92年度重上字第154號判決裁
    判分割確定，其中被告因分割而取得東林段359、359-2、35
    9-4、359-5、359-6、359-7、359-8、359-9、359-10、359-
    11地號土地全部及359-3地號土地應有部分22341分之13198
    ，原告則分得同段359-1地號土地全部及359-3地號土地應有
    部分22341分之9143；另被告並應給付原告1,371,638 元作
    為補償等情，業為兩造所不爭，故應堪採信。
  (二)按確定判決之內容如尚未實現，而因言詞辯論終結後之情事
    變更，依其情形顯失公平者，當事人得更行起訴，請求變更
    原判決之給付或其他原有效果。但以不得依其他法定程序請
    求救濟者為限，民事訴訟法第397條第1項定有明文。又上開
    規定修正立法理由明確揭示：因情事變更而更行起訴，涉及
    確定判決之安定性，適用範圍不宜過於擴大，故如判決內容
    業已實現者，即不得再以情事變更為由，更行起訴等語，則
    當事人更行起訴主張情事變更，請求變更原判決之給付或其
    他原有效果，必須以「確定判決之內容如尚未實現」為要件
    。又上開法律規定之要件事實之存否，應以訴訟言詞辯論終
    結為判斷之基準時點，此與請求權時效或形成權除斥期間係
    以時間限制權利之行使，故應以權利人行使權利之時點為判
    斷基準，乃有所區別。
  (三)本件原告95年9月14日起訴後，被告於95年9月19日給付前揭
    臺灣高等法院臺中分院92年重上字第154號判決所命給付之
    補償金予被告完畢等情，業為兩造所不爭，故於本件言詞辯
    論終結前，前揭確定判決內容即已實現，原告主張依民事訴
    訟法第397條第1項請求變更前揭確定判決所命給付之補償金
    ，於法不合，為無理由，應予駁回。原告之訴既無理由，其
    假執行之聲請亦失所附麗，應併予駁回。
  (四)本件因前揭確定判決內容業已實現，原告已不得依民事訴訟
    法第397條第1項更行起訴請求變更原判決之給付，故本件有
    關前揭判決言詞辯論終結後是否有情事變更等爭點，即無再
    予審究之必要，附此敘明。
五、結論：本件原告之訴為無理由，依民事訴訟法第78條，判決
    如主文。
中　　華　　民　　國　　96　　年　　6 　　月　　21　　日
                  民事第一庭    法　官　陳毓秀
以上正本係照原本作成
如對本判決上訴，須於判決送達後20日內向本院提出上訴狀
中　　華　　民　　國　　96　　年　　6 　　月　　21　　日
                    　　　　　　書記官　楊賀傑
